ACORDAO-COMPLETO-2348018

ACÓRDÃO 459/2019 ATA 7/2019 - PLENÁRIO

VISTOS, relatados e discutidos esta representação, em fase de monitoramento da determinação expedida ao Ministério da Educação por meio do Acórdão 10292/2017-TCU-Primeira Câmara;
ACORDAM os Ministros do Tribunal de Contas da União, reunidos em sessão do Plenário, ante as razões expostas pelo Relator, em:
9.1. confirmar a medida cautelar concedida por meio do despacho peça 58, com fulcro no artigo 276, §1º, do Regimento Interno/TCU;
9.2. no mérito, autorizar, excepcionalmente, a prorrogação do Contrato 7/2018 do Ministério da Educação nos termos vigentes;
9.3. determinar, nos termos do artigo 43, inciso I, da Lei 8.443/1992 c/c artigo 250, inciso II, do Regimento Interno/TCU, ao Ministério da Educação, tendo em vista a reestruturação estipulada no Decreto 9.665 de 2/1/2019, que encaminhe, no prazo de trinta dias, cronograma de ação do novo estudo técnico detalhando os passos a serem seguidos em cada etapa estipulada na Nota Técnica 4/2019/GAB/CGRL/SAA de 7/2/2019, os setores envolvidos no estudo e os respectivos prazos para conclusão de cada procedimento, de forma a atender ao disposto no Acórdão 10292/2017-TCU-Primeira Câmara e com o intuito de adequar o contrato vigente ou a nova contratação às reais necessidades do órgão após a reestruturação; 
9.4. informar ao Ministério da Educação que o conteúdo desta deliberação, incluindo o voto e o relatório, poderá ser consultado no endereço www.tcu.gov.br/acordaos.

Monitoramento de determinações expedidas em processo de representação, com vistas a sanear o contrato decorrente do pregão eletrônico para contratação de apoio técnico, na especialidade de apoio jurídico.

Ministério da Educação.

3. Interessados/Responsáveis:
3.1. Interessado: Procuradoria da União/es - Agu/pr (26.994.558/0024-10).

13.1. Ministros presentes: José Mucio Monteiro (Presidente), Walton Alencar Rodrigues (Relator), Benjamin Zymler, Augusto Nardes, Aroldo Cedraz, Raimundo Carreiro, Ana Arraes, Bruno Dantas e Vital do Rêgo.
13.2. Ministros-Substitutos presentes: Augusto Sherman Cavalcanti, Marcos Bemquerer Costa, André Luís de Carvalho e Weder de Oliveira.

ACORDAO-COMPLETO-2403968

Acórdão de Relação 778/2020 - Plenário

Acórdão de Relação

ACORDAO-COMPLETO-2399246

Acórdão 456/2020 - Plenário

WALTON ALENCAR RODRIGUES

A Selog instruiu o feito nos seguintes termos (peças 56-57) :
	"A. Identificação do Processo

	Processo 020.720/2017-3
	Autorização de prorrogação de contrato e determinação

	Unidade Jurisdicionada
	Uasg

	Ministério da Educação - MEC
	150002

	Objeto

	Contratação de empresa para execução indireta de serviços de apoio técnico na especialidade de apoio jurídico, em caráter subsidiário, em atividades meio (peça 3, p. 4) 

	Representante
	CNPJ

	Avant Soluções em Tecnologia Eireli (antiga Avant Informática Ltda.) 
	12.710.647/0001-96

	Modalidade
	Número
	Tipo

	Pregão Eletrônico
	17/2017
	Menor preço global

	Vigência
	Valor Contratado

	Doze meses prorrogáveis até sessenta meses (peça 47, p. 12) 
	R$ 9.670.377,60 (peça 47, p. 10) 

	Fase do Contrato

	Aguardando prorrogação do contrato 7/2018, cujo término se dará em 1°/3/2019

	B. Monitoramento

	Acórdão a ser monitorado
	Acórdão 10.292-Primeira Câmara, de 14/11/2017 (peça 31) 

	Documentos apresentados pela Unidade Jurisdicionada:

	Ofício 950/2018/CHEFIAGAB/SE/SE-MEC de 21/12/2018 (peça 54) 
Ofício 114/2019/CHEFIAGAB/SE/SE-MEC de 11/2/2019 (peça 55) 

	Item do Acórdão:
	1.7 
	Tipo:
	Determinação 
	Análise:
	Parcialmente atendido 

	Transcrição/histórico:
1.7. Determinações: ao Ministério da Educação (MEC) , considerando a necessidade de correções no plano de trabalho em atendimento ao disposto no art. 6º da IN SLTI 2/2008, que: a) fixe a vigência do contrato decorrente do pregão eletrônico 17/2017 em doze meses, condicionando a sua prorrogação à (ao) : 
a.1) revisão do plano de trabalho, de maneira a torná-lo completo, incluindo estudo que correlacione a demanda de serviços e o quantitativo de postos;
a.2) revisão da quantidade de postos contratada a partir do plano de trabalho ajustado, refletindo as reais necessidades da administração; e 
a.3) desenvolvimento e inclusão de mecanismos que possam apurar e registrar, de modo quantitativo e qualitativo, o desempenho dos profissionais alocados no contrato, em atendimento também à jurisprudência do TCU (Acórdão 3023/2016-TCU-Plenário, Relator Ministro Benjamin Zymler; 5.157/2015-1ª Câmara, Relator Ministro José Múcio Monteiro e 3.489/2014-Plenário, Relator Ministro Marcos Bemquerer; e informe, no prazo de 90 (noventa) dias as providências adotadas com vistas a dar cumprimento às determinações supra.

	1.	Trata-se da segunda instrução referente ao monitoramento do Acórdão-TCU 10.292 - Primeira Câmara, relator Ministro Walton Alencar. Na análise anterior constatou-se que as determinações prolatadas não haviam sido cumpridas pelo MEC em razão de o novo plano de trabalho, com intuito de incluir mecanismos de apuração de desempenho quantitativo e qualitativo dos profissionais contratados e ajustar o contrato 7/2018 às reais necessidades da Administração, estar em fase inicial. Com isso, realizou-se nova diligência nos seguintes termos (peça 50) :
a) informar se a vigência do contrato 7/2018 será prorrogada além do prazo inicial de doze meses ou se já se encontra em andamento processo de licitação para a contratação do objeto nele previsto; e 
b) informar o estágio atual da elaboração do novo plano de trabalho para o objeto do contrato 7/2018, encaminhando os documentos comprobatórios para fins de atendimento ao disposto no item 1.7 do Acórdão 10292/2017-TCU-Primeira Câmara, considerando o iminente término da vigência do referido contrato, e tendo em vista que o cumprimento dos requisitos previstos nas alíneas a.1, a.2 e a.3 da decisão supramencionada condiciona a prorrogação da avença bem como a realização de novo certame, caso o órgão assim decida.
Resposta da Unidade Jurisdicionada:

	2.	Segundo o Ofício 950/2018/CHEFIAGAB/SE/SE-MEC, de 21/12/2018 (peça 54) :
a) foi iniciado o trâmite para prorrogação do contrato 7/2018, contudo os procedimentos somente serão concluídos após análise do plano de trabalho pelo TCU (p. 2) ;
b) os estudos para redimensionamento da contratação foram concluídos e decidiu-se pela supressão de 28 postos, restando 52 postos no contrato (p. 2) ;
c) o plano de trabalho está sendo ajustado para incluir mecanismos que possibilitem a apuração e o registro quantitativo e qualitativo do desempenho dos profissionais alocados no contrato em questão (p. 2) ; e
d) apresentou a Nota Técnica 4/2018/CSO/CGRL/SAA, de 20/12/2018, destacando o estudo de revisão do quantitativo de postos para adequação às reais necessidades do órgão (p. 4-6) .
3.	O Ofício 114/2019/CHEFIAGAB/SE/SE-MEC, de 11/2/2019 (peça 55) contempla:
a) solicitação, em caráter excepcional, de autorização para prorrogação do contrato 7/2018 pelo prazo de 12 meses, nos termos originalmente pactuados, concomitante à realização de novos estudos para identificar as necessidades do MEC frente à nova estrutura organizacional e permitindo o adequado cumprimento do Acórdão-TCU 10.292-Primeira Câmara (p. 1) ;
b) Nota Técnica 4/2019/GAB/CGRL/SAA, de 7/2/2019, que trata da nova estrutura regimental do MEC, conforme estabelecido no Decreto 9.665 de 2/1/2019. Nesse documento o órgão relata que as novas políticas na área da educação, em virtude de sua amplitude e complexidade, refletem de imediato no aumento da demanda administrativa e na consequente necessidade de suporte técnico e operacional. Informa que o estudo anteriormente realizado resta prejudicado e que, até que se consolide os ajustes necessários nas áreas demandantes, seria inviável mensurar os impactos decorrentes da nova estrutura sob pena de prejuízo à racionalidade administrativa e à otimização do funcionamento institucional (p. 3) ; e
c) na nota acima define quatro etapas para a elaboração de novo estudo técnico: alinhamento conceitual, diagnóstico situacional, análise crítica e dimensionamento dos postos de trabalho em decorrência de identificação das demandas. Ao final, o novo estudo indicaria a necessidade atual do Ministério seja pela continuidade dos serviços de apoio jurídico, conforme as determinações do TCU, ou pela contratação de outro tipo de serviço de caráter acessório, para o qual dever-se-á elaborar estudo preliminar, nos termos da Instrução Normativa 5/2017 do antigo Ministério do Planejamento, Desenvolvimento e Gestão (p. 4) .

	Análise:

	4.	Face ao disposto no Decreto 9.665 de 2/1/2019 em que foi estabelecida a nova estrutura ministerial, deixa-se de analisar a peça 54 que apresenta o resultado do estudo realizado no âmbito do MEC baseado na estrutura administrativa vigente até 2018.  
5.	Assim, considerando que o órgão tinha realizado parte das determinações do Acórdão, conforme peça 54, mesmo que as conclusões não possam ser aproveitadas no novo estudo, entende-se que as determinações anteriores podem ser consideradas parcialmente atendidas.
6.	O documento trazido à peça 55 esclarece que as novas políticas a serem adotadas no âmbito do MEC repercutirão de forma imediata nas atividades administrativas e já estão impactando a demanda para contratação de serviços de apoio de caráter acessório. O órgão também afirma que, face à situação vigente, está realizando novo planejamento e reorganizando as áreas técnicas e administrativas de todo o MEC. Dessa forma, não seria possível, nesse momento, ajustar adequadamente o contrato 7/2018.
7.	No documento à peça 55, o Ministério propõe um novo estudo dividido em quatro etapas, contudo, não apresenta cronograma de ação que permita verificar o andamento do novo plano de trabalho. Compreende-se que a reestruturação administrativa dos Ministérios efetivamente irá impactar de forma direta as demandas administrativas e que ainda não é possível afirmar de forma precisa como cada área será afetada, todavia, é necessário que essas etapas sejam melhor definidas para possibilitar o acompanhamento e a evolução dos trabalhos a serem realizados pelo MEC.
8.	Dessa forma, considerando a nova realidade do MEC, face à reestruturação decorrente do Decreto 9.665 de 2/1/2019, propõe-se autorizar, excepcionalmente, o prosseguimento da prorrogação do contrato 7/2018 nos termos vigentes e determinar que o Ministério encaminhe, no prazo de trinta dias, cronograma de ação do novo estudo técnico nos termos estabelecidos no Acórdão-TCU 10.292-Primeira Câmara, detalhando os passos a serem seguidos em cada etapa, os setores envolvidos no estudo e os respectivos prazos, com o intuito de adequar o contrato vigente ou a nova contratação às reais necessidades do órgão.	

	C. Proposta de Encaminhamento

	9.	Em virtude do exposto, propõe-se:
9.1.	considerar parcialmente atendidas as medidas solicitadas no item 1.7, do Acórdão 10.292-Primeira Câmara;
9.2.	autorizar, excepcionalmente, o prosseguimento da prorrogação do contrato 7/2018 do Ministério da Educação nos termos vigentes;
9.3.	determinar, nos termos do art. 43, inciso I, da Lei 8.443/1992 c/c art. 250, inciso II, do Regimento Interno/TCU, ao Ministério da Educação, tendo em vista a reestruturação estipulada no Decreto 9.665 de 2/1/2019, que encaminhe, no prazo de trinta dias, cronograma de ação do novo estudo técnico detalhando os passos a serem seguidos em cada etapa estipulada na Nota Técnica 4/2019/GAB/CGRL/SAA de 7/2/2019, os setores envolvidos no estudo e os respectivos prazos para conclusão de cada procedimento, de forma a atender ao disposto no Acórdão-TCU 10.292-Primeira Câmara e com o intuito de adequar o contrato vigente ou a nova contratação às reais necessidades do órgão após a reestruturação. 
9.4.	informar ao Ministério da Educação que o conteúdo da deliberação que vier a ser proferida, incluindo o voto e o relatório, poderá ser consultado no endereço www.tcu.gov.br/acordaos."

Presentes os requisitos necessários, concedi medida cautelar, em 28/2/2019, por meio do despacho à peça 58, in verbis:
"Trata-se de monitoramento do Acórdão 10292/2017-TCU-Primeira Câmara (peça 31) , por meio do qual esta Corte, em sede de representação, determinou ao Ministério da Educação (MEC) que:
a) fixe a vigência do contrato decorrente do pregão eletrônico 17/2017 em doze meses, condicionando a sua prorrogação à (ao) : 
a.1) revisão do plano de trabalho, de maneira a torná-lo completo, incluindo estudo que correlacione a demanda de serviços e o quantitativo de postos; 
a.2) revisão da quantidade de postos contratada a partir do plano de trabalho ajustado, refletindo as reais necessidades da administração; e 
a.3) desenvolvimento e inclusão de mecanismos que possam apurar e registrar, de modo quantitativo e qualitativo, o desempenho dos profissionais alocados no contrato, em atendimento também à jurisprudência do TCU (Acórdão 3023/2016-TCU-Plenário, Relator Ministro Benjamin Zymler; 5.157/2015-1ª Câmara, Relator Ministro José Múcio Monteiro e 3.489/2014-Plenário, Relator Ministro Marcos Bemquerer; e informe, no prazo de 90 (noventa) dias as providências adotadas com vistas a dar cumprimento às determinações supra. (original sem grifos) .
O pregão eletrônico 17/2017, cujo objeto consistiu na contratação de empresa para execução indireta de serviços de apoio técnico, na especialidade de apoio jurídico, em caráter subsidiário, no âmbito do MEC, apresentou as seguintes falhas, que fundamentaram a determinação: deficiência no plano de trabalho, ausência da devida justificativa para a contratação de oitenta postos de trabalho e inexistência de mecanismos que apurem a quantidade e a qualidade dos serviços prestados. 
Em sede de monitoramento, a unidade instrutiva diligenciou ao MEC para obter informações quanto a: prorrogação do contrato, eventual licitação em andamento e atendimento dos itens da determinação supra.
Em breve síntese, o Ministério informou que a prorrogação do contrato estava em tramitação, condicionada à análise do plano de trabalho pelo TCU; os estudos para redimensionamento da contratação foram concluídos, tendo sido suprimidos 28 postos e o plano de trabalho estava sendo ajustado para incluir mecanismos de apuração e registro quantitativo e qualitativo do desempenho dos profissionais alocados no contrato.
Além disso, solicitou, em caráter excepcional, autorização para prorrogação do contrato pelo prazo de 12 meses, comprometendo-se a realizar, nesse período, novo estudo para identificar as necessidades do MEC diante da nova estrutura do órgão, como estabelecido no Decreto 9.665/2019. Registra que, com essa alteração de sua estrutura, o estudo anterior resta prejudicado.
Ainda segundo o MEC, as novas políticas a serem adotadas no âmbito do Ministério repercutirão nas atividades administrativas e na demanda para a contratação de serviços de apoio de caráter acessório. Ademais, está realizando novo planejamento e reorganizando suas áreas técnicas e administrativas, de forma que, neste momento, não seria possível ajustar adequadamente o contrato, como determinado.
Dessa forma, propõe a realização de novo estudo, dividido em quatro etapas: alinhamento conceitual, diagnóstico situacional, análise crítica e dimensionamento dos postos de trabalho em decorrência das demandas.
A unidade técnica acolhe as ponderações do Ministério, acrescentando, apenas, a necessidade de uma melhor definição das etapas do novo estudo, para possibilitar o acompanhamento dos trabalhos. Dessa forma, propõe (peça 56) :
[...] autorizar, excepcionalmente, o prosseguimento da prorrogação do contrato 7/2018 nos termos vigentes e determinar que o Ministério encaminhe, no prazo de trinta dias, cronograma de ação do novo estudo técnico nos termos estabelecidos no Acórdão-TCU 10.292-Primeira Câmara, detalhando os passos a serem seguidos em cada etapa, os setores envolvidos no estudo e os respectivos prazos, com o intuito de adequar o contrato vigente ou a nova contratação às reais necessidades do órgão.
Em razão de a vigência do contrato em questão se encerrar no próximo 1º/3/2019 (peça 47, p. 12) e de as próximas sessões do Tribunal estarem agendadas para os dias 12 e 13/3/2019, não há mais como levar ao colegiado, antes do encerramento da vigência da avença, a proposta no sentido de autorizar sua prorrogação excepcional. Está caracterizado, assim, o perigo na demora. 
Os argumentos apresentados pelo Ministério, sobretudo a alteração de sua estrutura e, possivelmente da demanda do órgão, com a edição do Decreto 9.665/2019, bem como o cumprimento parcial das determinações a ele endereçadas, como registrado pela Selog, caracterizam, ao menos em um exame perfunctório, a probabilidade do direito. 
Por conseguinte, ante o risco de ineficácia da decisão de mérito, com base no artigo 276, caput, do Regimento Interno/TCU, autorizo, excepcionalmente, o prosseguimento da prorrogação do contrato 7/2018, do Ministério da Educação, até decisão de mérito desta Corte.
Encaminhem-se os autos à unidade técnica para que comunique, com urgência, o MEC desta decisão."
É o relatório.

Anna Dias Rodrigues e outros.

Não atuou.

MONITORAMENTO. DETERMINAÇÃO EXPEDIDA AO MINISTÉRIO DA EDUCAÇÃO. CUMPRIMENTO PARCIAL. ALTERAÇÃO DA ESTRUTURA DO ÓRGÃO. MEDIDA CAUTELAR CONCEDIDA PARA AUTORIZAR EXCEPCIONALMENTE A PRORROGAÇÃO DO CONTRATO ANTE O TÉRMINO IMINENTE DE SUA VIGÊNCIA. CONFIRMAÇÃO PELO PLENÁRIO. MÉRITO. DETERMINAÇÃO PARA ENVIO DE PLANO DE AÇÃO.

REPRESENTAÇÃO (REPR)

Secretaria de Controle Externo de Aquisições Logísticas (Selog).

Trata-se de monitoramento do Acórdão 10292/2017-TCU-Primeira Câmara (peça 31) , por meio do qual o TCU, em sede de representação, expediu determinação ao Ministério da Educação (MEC) para que fosse fixada em doze meses a vigência do contrato decorrente do pregão eletrônico 17/2017, cujo objeto era a contratação de empresa para execução indireta de serviços de apoio técnico, na especialidade apoio jurídico, em caráter subsidiário. 
Além disso, o Tribunal condicionou eventual prorrogação da avença à correção das seguintes falhas identificadas: deficiência no plano de trabalho, ausência da devida justificativa para a contratação de oitenta postos de trabalho e inexistência de mecanismos que apurassem a quantidade e a qualidade dos serviços prestados.
Em sede de monitoramento, a unidade técnica diligenciou ao MEC para obter informações quanto: à prorrogação do contrato; a eventual licitação em andamento e ao atendimento aos condicionantes para a prorrogação da avença. 
O Ministério informou, inicialmente, que a prorrogação do contrato estava em tramitação e condicionada à análise do plano de trabalho a ser enviado ao Tribunal; os estudos para redimensionamento da contratação estavam concluídos, tendo sido suprimidos 28 postos e o plano de trabalho estava sendo ajustado para incluir mecanismos de apuração e registro quantitativo e qualitativo do desempenho dos profissionais alocados no contrato (peça 54) . 
Posteriormente, requereu, em caráter excepcional, autorização para prorrogação do contrato pelo prazo de 12 meses, comprometendo-se a realizar, nesse período, novo estudo para identificar as necessidades do MEC diante da nova estrutura do órgão, estabelecida pelo recente Decreto 9.665/2019 (peça 55) .
Segundo o MEC, a alteração de sua estrutura tornou prejudicado o estudo anterior. As novas políticas a seu cargo repercutirão nas atividades administrativas e na demanda por serviços de apoio de caráter acessório, estando em andamento a reorganização de suas áreas técnicas e administrativas e, em elaboração, novo planejamento, de forma que, neste momento, não seria possível ajustar adequadamente o contrato, como determinado pelo Tribunal. 
O Ministério propõe, então, a realização de novo estudo, dividido em quatro etapas: alinhamento conceitual, diagnóstico situacional, análise crítica e dimensionamento dos postos de trabalho em decorrência das demandas.
Em sua derradeira instrução, a unidade técnica acolhe as ponderações do MEC e propõe que o Tribunal autorize o prosseguimento da prorrogação, sem prejuízo de determinar que o órgão envie plano de ação que permita o acompanhamento dos trabalhos (peça 56) :
[...] autorizar, excepcionalmente, o prosseguimento da prorrogação do contrato 7/2018 nos termos vigentes e determinar que o Ministério encaminhe, no prazo de trinta dias, cronograma de ação do novo estudo técnico nos termos estabelecidos no Acórdão-TCU 10.292-Primeira Câmara, detalhando os passos a serem seguidos em cada etapa, os setores envolvidos no estudo e os respectivos prazos, com o intuito de adequar o contrato vigente ou a nova contratação às reais necessidades do órgão.
Em razão de a vigência do contrato em questão se encerrar em 1º/3/2019, não havendo tempo hábil para submeter o pedido do MEC ao colegiado, concedi medida cautelar, em 28/2/2019, autorizando, excepcionalmente, o prosseguimento da prorrogação do contrato 7/2018, do MEC, pelos fundamentos do despacho reproduzido no relatório desta deliberação, o qual trago à apreciação nos termos do artigo 276, §1º, do Regimento Interno/TCU.
No mérito, acolho as conclusões da unidade técnica, sobretudo pelo fato de ter havido cumprimento parcial dos condicionantes impostos pelo TCU e pela alteração recente da estrutura do órgão.
Ante o exposto, voto por que o Tribunal adote o acórdão que ora submeto à deliberação deste colegiado.
  TCU, Sala das Sessões Ministro Luciano Brandão Alves de Souza, em 13 de março de 2019.
WALTON ALENCAR RODRIGUES 
Relator